【裁判字號】    98,上易,717
【裁判日期】    981027
【裁判案由】    侵占等
【裁判全文】
臺灣高等法院臺南分院刑事判決         98年度上易字第717號
上  訴  人  臺灣臺南地方法院檢察署檢察官
上  訴  人
即  被  告  甲○○
                      之1
選任辯護人  蔡淑文律師
上列上訴人因被告侵占等案件，不服臺灣臺南地方法院98年度易
字第744號中華民國98年8月31日第一審判決（起訴案號：臺灣臺
南地方法院檢察署98年度營偵字第585號），提起上訴，本院判
決如下：
    主  文
上訴駁回。
    理  由
一、按刑事訴訟法第361條、第367條規定，不服地方法院之第一
    審判決而提起上訴者，應提出上訴書狀，並敘述具體理由，
    為上訴必備之程式；其所提出之書狀未敘述上訴理由，或僅
    曾以言詞陳述上訴理由者，均應於上訴期間屆滿後20日內補
    提理由書於第一審法院。第一審法院經形式審查，認逾期未
    補提上訴理由者，應定期間先命補正；逾期未補正者，為上
    訴不合法律上之程式，應以裁定駁回。倘已提出上訴理由，
    但所提非屬具體理由者，則由第二審法院以上訴不合法律上
    之程式，判決駁回。而所謂具體理由，必係依據卷內既有訴
    訟資料或提出新事證，指摘或表明第一審判決有何採證認事
    、用法或量刑等足以影響判決本旨之不當或違法，而構成應
    予撤銷之具體事由，始克當之（例如：依憑證據法則具體指
    出所採證據何以不具證據能力，或依憑卷證資料，明確指出
    所為證據證明力之判斷如何違背經驗、論理法則）；倘僅泛
    言原判決認定事實錯誤、違背法令、量刑失之過重或輕縱，
    而未依上揭意旨指出具體事由，或形式上雖已指出具體事由
    ，然該事由縱使屬實，亦不足以認為原判決有何不當或違法
    者（例如：對不具有調查必要性之證據，法院未依聲請調查
    亦未說明理由，或援用證據不當，但除去該證據仍應為同一
    事實之認定），俾與第二審上訴制度在請求第二審法院撤銷
    、變更第一審不當或違法之判決，以實現個案救濟之立法目
    的相契合，並節制濫行上訴（最高法院97年度台上字第892
    號判決參照）。
二、本件檢察官循告訴人（即乙○○）之請求提起上訴略以：原
    審判決未審酌被告目無法紀，玩弄司法程序，於犯後一再否
    認犯罪，飾詞狡辯，且係累犯情形，就被告涉犯法第214條
    部分，原判決對此僅判處有期徒刑3月之刑，已嫌過輕；又
    原審判決未查，就被告涉犯刑法第335條部分，誤以為被告
    所侵吞告訴人之新臺幣10萬元，確係用在林嘉德之醫藥費，
    未向「有聯產物保險公司麻豆通訊處」查證，藉以戳破被告
    謊言，已有認定事實所憑證據違誤之處云云。惟查，刑之量
    定，為求個案裁判之妥當性，法律賦予法院裁量之權。量刑
    輕重，屬為裁判之法院得依職權自由裁量之事項，苟其量刑
    已以行為人之行為罪責為基礎，並斟酌刑法第57條各款所列
    情狀，在法定刑度內，酌量科刑，如無偏執一端，致明顯失
    出失入情形，上級審法院即不得單就量刑部分遽指為不當或
    違法（最高法院92年度台上字第2117號判決意旨參照）。本
    件原判決於理由欄三說明：「被告前因侵占案件，經本院民
    國90年7月6日89年度上易字第925號判處有期徒刑2年確定，
    96年10月8日假釋付保護管束，於97年7月4日假釋期滿，未
    經撤銷假釋，視為執行完畢，有臺灣高等法院被告前案紀錄
    表附卷可憑，其於徒刑執行完畢5年內，故意再犯本件有期
    徒刑以上之各罪，均為累犯，均應依法加重其刑。爰審酌被
    告財力有限，為養護照料車禍受傷之子而出此下策之犯罪動
    機、目的、手段，以及犯後未能坦認犯行等一切情狀」，資
    為量處被告徒刑之理由，既未逾法定刑度，又無濫用量刑權
    限之情形，即不得遽指為違法。是原審量刑已斟酌被告為累
    犯之事實。至檢察官另依告訴人請求上訴狀所載，主張應向
    「友聯產物保險公司麻豆通訊處」查證被告所領得之保險金
    數額，以戳破被告所稱10萬元係用在林嘉德之醫藥費之謊言
    云云，惟上開保險公司僅可得知被告所領取之保險金數額，
    尚無法依此證明被告有濫用10萬元之情事。故檢察官上開主
    張並不足以證明原審量刑不當，亦不見其依卷內既有訴訟資
    料，具體指明原審判決有何量刑等足以影響判決本旨之不當
    ，是該部分之上訴理由，亦難認係具體之理由。
三、次查，上訴人即被告甲○○之上訴理由略以：(一)按刑法第33
    5條侵占罪須「侵占自己持有他人之物」始該當，另71年台
    上字第2304號判決意旨亦謂「…所謂第三人之物乃指有形之
    動產、不動產而言，並不包括無形之權利在內，單純之權利
    不得為侵占之客體。」查本件提存金10萬元，由台南地方法
    院交付上訴人者係指名「林嘉德」具領、禁止背書轉讓之國
    庫支票，該支票並由上訴人於97年9月25日存入林嘉德戶名
    郵局帳號0000000號之帳號兌領，有「連線郵局託收票據存
    款單」乙紙可稽，並可向台南地院查詢自明。則該支票由形
    式上觀之已非告訴人「乙○○」之物，被告未將國庫支票交
    付「乙○○」，自不該當侵占罪。況提存金之取回權利人於
    本案為「林嘉德」，而被告為林嘉德之監護人，自可本於監
    護人職權，代為領受10萬元提存金，縱提存金實際由「乙○○」提供，提存金之法定權利人為林嘉德，須由被告以監護
    人身份向法院請求始得領取，告訴人並非權利人，告訴人並
    無請求法院交付之權利，是以被告所領取者並非法院原應交
    付告訴人之物，則被告領取後，未再行交付告訴人，僅生告
    訴人另行依借貸、不當得利、無因管理等民事法律關係請求
    被告交付之糾葛，非屬刑事犯罪。故原判決未查，適用事實
    、解釋法律有違誤。(二)被告於子林嘉德受重傷後，無法籌措
    擔保金10萬元，有向兩名子女丙○○、丁○○透露，由兩名
    子女去與「乙○○」交涉，最後由邱金環與丁○○前去彭大
    勇律師處繳納費用，被告本人並未與邱金環接洽，或會同至
    彭大勇律師處，此由邱金環、丙○○、丁○○及彭大勇律師
    之證詞可稽。且被告認為告訴人為林嘉德之親生母親，既然
    願拿出10萬元擔保金即是同意借款之意，故於被告另案入獄
    前即先透過丙○○返還5萬元，並請邱金環簽切結書，但切
    結書遭丙○○遺失，此由告訴人邱金環之證述可稽：「我女
    兒丙○○有拿5萬元給我說是假扣押5萬元，但我有跟我女兒
    說之前甲○○有跟我借3萬元，不能這樣算，我女兒說要就
    拿去不然就算了，後來我有把5萬元收下，另「問：拿5萬元
    給你時，有無拿切結書給你簽？答：有。問：切結書裡面內
    容為何?答：好像是林榮竹假扣押還欠5萬元。問：5萬元是
    何時還？答：甲○○要入獄之前。」是以被告於97年7月辦
    理取回提存金程序前，確已清償邱金環5萬元，尚欠5萬元，
    則被告主觀認為邱金環之提供擔保金為借貸關係，被告自有
    權利自行領取擔保金，事後雖因故無法順利再清償5萬元，
    亦屬民事債務問題，並無侵占之犯意。(三)另被告於97年間辦
    理領回程序，提存所要求須提供林嘉德之印鑑證明，因林嘉
    德從未申請印鑑卡，被告乃與邱金環於7月29日同往將軍鄉
    戶政事務所辦理，此除有林嘉德7月29日印鑑證明書乙份附
    卷可稽外，告訴人邱金環亦自承：「甲○○打電話給我要我
    跟他去戶政事務所辦理印鑑證明，說要領假扣押這筆錢，我
    有去辦好印鑑證明…。」「問：為何要去辦理印鑑證明？答
    ：是甲○○邀我去，我也不知道，他說要領錢要辦這個。」
    顯見甲○○並未隱匿自己要取回提存金之事實，而邱金環不
    僅未阻止，甚至配合，被告自有認為可自行領回之權利，並
    無侵占之犯意。(四)依彭大勇律師之證述「問：你這通知電話
    有無跟甲○○提到有提存書這個文件？答：應該有，我說相
    關假扣押程序文件都在我這裡保管。」「問：有無跟他說領
    回保證金的程序為何？答：沒有說的那麼清楚。」「問：甲○○有無打電話給你要提存書或是印章？答：我沒有接過這
    樣的電話。」則被告並非熟稔法律之人，當時究有何假扣押
    文件在彭大勇律師處，由電話中不可能完全清楚了解，更未
    聽聞過「提存書」，迄97年準備取回提存金才知道須附「提
    存書」物件，但被告未親身參與提存過程，且係邱金環、丁○○與彭大勇律師接洽，事隔多年，被告認為無從再問起，
    才於97年8月12日依法院例稿聲請公告遺失，並非確知彭大
    勇執有「提存書」故意謊報。再者，97年9月27日被告為領
    回提存金而會同乙○○辦理林嘉德印鑑證明書時，乙○○亦
    未告知提存書已由其執有，故被告係因誤會，不知提存書之
    去向才申報遺失，並無犯罪之故意云云。查被告上訴意旨，
    似主張本件10萬元支票非告訴人乙○○之物，又被告為林嘉
    德之監護人，並無侵占之故意，自不該當刑法之侵占罪，僅
    為民事法律關係之糾葛云云，惟本件原審已於原判決理由欄
    二詳予說明被告甲○○向告訴人乙○○借款10萬元之事實，
    且被告自知上開假扣押擔保金非其所有，卻將擔保金提領，
    供作養護照料其子林嘉德之用，將持有之乙○○財物占為己
    有，其意圖為自己不法所有之意圖甚明；又縱證人乙○○應
    被告之要約，到戶政事務所辦理印鑑證明，以便領取上開假
    扣押擔保金屬實，乙○○應知被告有領取擔保金之意，仍無
    免被告領取擔保金後將之占為己有之責。至上訴人主張支票
    權利人為被告之子林嘉德而非告訴人，惟此係為方便領取保
    證金所辦理之程序，該保證金仍應歸屬告訴人所有，是仍無
    阻卻被告侵占之故意。至被告上訴意旨另主張其並不知彭大
    勇執有「提存書」而故意謊報遺失云云，原審就被告甲○○
    是否構成侵占、使公務員登載不實等罪已詳予審酌，並於理
    由欄中敘明綦詳，其認事用法，就形式觀之，並無違誤。上
    訴意旨徒就原審已詳予審酌認定之事實復為爭執，未依據卷
    內既有訴訟資料或提出新事證，具體指摘或表明第一審判決
    有何不當或違法之事由，要難謂係具體理由。
四、綜上，本件上訴人即臺灣臺南地方法院檢察署檢察官及被告
    甲○○所提出之上訴理由，均難謂係具體理由，揆諸上開說
    明，本件上訴顯不合法律上程式，均應予駁回，並不經言詞
    辯論為之。
五、據上論斷，應依刑事訴訟法第367條前段、第372條，判決如
    主文。
中    華    民    國    98    年    10    月    27    日
                  刑事第一庭    審判長法  官  黃崑宗
                                      法  官  蔡長林
                                      法  官  陳顯榮
以上正本證明與原本無異。
不得上訴。
                                      書記官  劉岳文
中    華    民    國    98    年    10    月    29    日


司法院資訊處製作；財團法人民間司法改革基金會備份。
